ACORDAO-COMPLETO-2520369

ACÓRDÃO 1045/2022 ATA 6/2022 - SEGUNDA CÂMARA

VISTOS, relatados e discutidos estes autos em que se apreciam recursos de reconsideração interpostos por Manoel Moacir Goncalves Alho e Raimundo Nogueira Monteiro dos Santos, ex-prefeitos do município de Gurupá-PA, respectivamente, nas gestões 2009 a 2012 e 2013 a 2016, em face do Acórdão 3669/2021-TCU-Segunda Câmara.
ACORDAM os Ministros do Tribunal de Contas da União, reunidos em Sessão da 2ª Câmara, ante as razões expostas pelo Relator, em:
9.1. conhecer, com fulcro nos arts. 32, inciso I, e 33 da Lei nº 8.443/1992, dos presentes recursos de reconsideração para, no mérito, negar-lhes provimento; e
9.2. dar ciência desta deliberação aos recorrentes, aos interessados e ao Procurador-Chefe da Procuradoria da República no Estado do Pará.

Recursos de reconsideração interpostos por Manoel Moacir Goncalves Alho e Raimundo Nogueira Monteiro dos Santos, ex-prefeitos do município de Gurupá-PA, respectivamente, nas gestões 2009 a 2012 e 2013 a 2016, em face do Acórdão 3.669/2021-TCU-2ª Câmara, mediante o qual esta Corte julgou irregulares suas contas e condenou o primeiro responsável ao pagamento de débito e multa, e o segundo, ao pagamento de multa.

Segunda Câmara

Município de Gurupá - PA.

3. Interessado/Recorrente:
3.1. Interessado: Fundo Nacional de Desenvolvimento da Educação (FNDE).
3.2. Recorrentes: Manoel Moacir Goncalves Alho (CPF XXX.849.242-XX) e Raimundo Nogueira Monteiro dos Santos (CPF XXX.399.342-XX).

13.1. Ministros presentes: Bruno Dantas (Presidente), Augusto Nardes (Relator), Aroldo Cedraz e Antonio Anastasia.
13.2. Ministros-Substitutos presentes: Marcos Bemquerer Costa e André Luís de Carvalho.

ACORDAO-COMPLETO-2533333

Acórdão 3895/2022 - Segunda Câmara

AUGUSTO NARDES

Ministro Raimundo Carreiro.

Transcrevo a seguir, com os ajustes de forma pertinentes, instrução elaborada pelo auditor da Secretaria de Recursos (peça 84) , que teve a anuência de seu corpo diretivo (peça 85) e do Ministério Público junto ao TCU (peça 86) :
 "INTRODUÇÃO
Examina-se, nesta oportunidade, recursos de reconsideração interpostos Manoel Moacir Goncalves Alho (peça 63) e Raimundo Nogueira Monteiro dos Santos (peça 61) em face do Acórdão 3669/2021-TCU-Segunda Câmara (peça 45) , sob a relatoria do Ministro Raimundo Carreiro, cujo teor transcreve-se abaixo:
9. Acórdão:
VISTOS, relatados e discutidos estes autos de Tomada de Contas Especial (TCE) instaurada pelo Fundo Nacional de Desenvolvimento da Educação (FNDE) , em desfavor do Sr. Manoel Moacir Goncalves Alho e Raimundo Nogueira Monteiro dos Santos, em razão de omissão no dever de prestar contas de recursos descentralizados por meio do termo de compromisso 197/2011 que tinha por objeto a aquisição de veículo de transporte escolar, no âmbito do Programa Territórios da Cidadania,
ACORDAM os Ministros do Tribunal de Contas da União, reunidos em Sessão da Segunda Câmara, diante das razões expostas pelo Relator, em:
9.1. considerar, para todos os efeitos, revéis os Srs. Manoel Moacir Goncalves Alho e Raimundo Nogueira Monteiro dos Santos, dando-se prosseguimento ao processo, conforme preceitua o art. 12, § 3º, da Lei 8.443/1992, c/c o art. 202, §8º, do RITCU;
9.2. julgar irregulares as contas do Sr. Manoel Moacir Goncalves Alho (CPF: XXX.849.242-XX) ,  com fundamento nos arts. 1º, inciso I, 16, inciso III, alíneas "b" e "c", 19, caput, e 23, inciso III, da Lei 8.443/1992, c/c os arts. 1º, inciso I, 209, incisos II e III, 210 e 214, inciso III, do Regimento Interno do TCU, e condenando-o ao pagamento das importâncias a seguir especificadas e fixando-lhe o prazo de 15 dias, para que comprove, perante este Tribunal, em respeito art. 214, inciso III, alíneas "a" e "b", do Regimento Interno do TCU, o recolhimento das dívidas aos cofres do Fundo Nacional de Desenvolvimento da Educação, atualizadas monetariamente e acrescidas de juros de mora, calculados a partir das datas indicadas até a data do efetivo recolhimento e com o abatimento de valores acaso já satisfeitos, nos termos da legislação vigente:
	Data de ocorrência
	Valor histórico (R$) 

	20/1/2012
	453.680,00

Valor atualizado em 7/12/2020 (sem juros) : R$ 724.935,27.
9.3 aplicar ao Sr. Manoel Moacir Goncalves Alho a multa constante do art. 57 da lei 8.443/92, c/c o art. 267 do Regimento Interno do TCU, no valor de 35.000,00 (trinta e cinco mil reais) , fixando-lhe o prazo de 15 dias, para que comprove, perante este Tribunal, em respeito ao art. 214, inciso III, alíneas "a" e "b", do Regimento Interno do TCU, o recolhimento da dívida ao Tesouro Nacional, atualizada monetariamente desde a data do acórdão até a do efetivo recolhimento, se for paga após o vencimento, na forma da legislação em vigor;
9.4.  julgar irregulares as contas do Sr. Raimundo Nogueira Monteiro dos Santos (CPF: XXX.399.342-XX) , com fundamento nos arts. 1º, inciso I, 16, inciso III, alíneas "a", 19, caput, e 23, inciso III, da Lei 8.443/1992, c/c os arts. 1º, inciso I, 209, incisos I e III, 210 e 214, inciso III, do Regimento Interno do TCU;
9.5. aplicar ao Sr. Raimundo Nogueira Monteiro dos Santos a multa constante do art. 58, inciso I, da lei 8.443/92, c/c o art. 268, inciso I, do Regimento Interno do TCU, no valor de R$10.000,00 (dez mil reais) , fixando-lhe o prazo de 15 dias, para que comprove, perante este Tribunal, em respeito ao art. 214, inciso III, alíneas "a" e "b", do Regimento Interno do TCU, o recolhimento da dívida ao Tesouro Nacional, atualizada monetariamente desde a data do acórdão até a do efetivo recolhimento, se for paga após o vencimento, na forma da legislação em vigor;
9.6. autorizar, desde logo, a cobrança judicial das dívidas, nos termos do art. 28, inciso II, da Lei 8.443/1992, c/c o art. 219, inciso II, do Regimento Interno do TCU, caso não atendida a notificação;
9.7 autorizar, desde logo, com fundamento no art. 26, da Lei 8.443/1992, c/c o art. 217, do Regimento Interno do TCU, caso seja do interesse dos responsáveis, o parcelamento da dívida em até 36 (trinta e seis) parcelas, incidindo sobre cada uma, os encargos legais devidos, sem prejuízo de alertá-los de que, caso optem por essa forma de pagamento, a falta de comprovação do recolhimento de qualquer parcela implicará o vencimento antecipado do saldo devedor, nos termos do art. 26, parágrafo único, da Lei 8.443/1992, c/c o art. 217, §2º, do Regimento Interno do TCU;
9.8.enviar cópia deste Acórdão ao FNDE e aos responsáveis, para ciência, informando que a presente deliberação, acompanhada do Relatório e do Voto que a fundamenta, está disponível para a consulta no endereço www.tcu.gov.br/acordaos, além de esclarecer que, caso requerido, o TCU poderá fornecer sem custos as correspondentes cópias, de forma impressa;
9.9. enviar cópia deste Acórdão, bem como do Relatório e do Voto que o fundamentarem, à Procuradoria da República no Estado do Pará, nos termos do § 3º do art. 16 da Lei 8.443/1992 c/c o § 7º do art. 209 do Regimento Interno do TCU, para adoção das medidas cabíveis.
	HISTÓRICO
Cuidam os autos de Tomada de Contas Especial (TCE) instaurada pelo Fundo Nacional de Desenvolvimento da Educação (FNDE) , em desfavor dos ex-prefeitos Manoel Moacir Goncalves Alho e Raimundo Nogueira Monteiro dos Santos, em razão de omissão no dever de prestar contas de recursos descentralizados por meio do Termo de compromisso 197/2011 (peça 6) firmado pelo FNDE com o município de Gurupá - PA, e que tinha por objeto a aquisição de veículo de transporte escolar, no âmbito do Programa Caminho da Escola.
O Termo de compromisso 197/2011 foi firmado no valor de R$ 453.680,00, sem contrapartida do convenente. Os recursos foram repassados em ordem bancária única (peça 3) , creditada na conta corrente específica na data de 24/1/2012 (peça 4, p. 1) .
A vigência do instrumento correu entre 1/12/2011 e 1/12/2012, com prazo para apresentação da prestação de contas em 15/7/2013. Esgotado tal prazo sem a apresentação das contas pertinentes, e notificados os responsáveis arrolados (peças 8-11) , o FNDE instaurou a TCE, nos termos do Relatório 550/2018 (peça 20) , responsabilizando os ex-prefeitos Manoel Moacir Goncalves Alho, no período de 1/1/2009 a 31/12/2012, na condição de gestor dos recursos, e Raimundo Nogueira Monteiro dos Santos, no período de 1/1/2013 a 31/12/2016, na condição de prefeito sucessor e encarregado da apresentação da prestação de contas, uma vez que a data final para o implemento desta obrigação se circunscrevia temporalmente no curso de seu mandato eletivo.
Entretanto, a Secretaria de Controle Externo de Tomada de Contas Especial (Secex-TCE) entendeu que o débito deveria recair somente sobre o ex-prefeito Manoel Moacir Goncalves Alho, tendo em vista que seu sucessor, o Sr. Raimundo Nogueira Monteiro dos Santos, não geriu recursos restantes da avença, sendo responsável, unicamente, pela omissão na prestação de contas, cujo prazo final para apresentação (15/7/2013) recaía em sua gestão. 
Assim, a 2ª Câmara deste Tribunal, por meio do Acórdão 3669/2021 (peça 45) , julgou irregulares as contas dos ex-prefeitos; imputou o débito de R$ 453.680,00 ao Sr. Manoel Moacir Goncalves Alho, em face da não "comprovação da boa e regular aplicação dos recursos federais repassados no objeto do ajuste" (vide item 4 do voto condutor do decisum - peça 46) , e multa do art. 57 da Lei 8.443/1992, no valor de R$ 35.000,00, e cominou multa de R$ 10.000,00 à Raimundo Nogueira Monteiro dos Santos em face da omissão no dever de prestar contas.
Nesta fase processual, cumpre-nos examinar os recursos de reconsideração interpostos por Manoel Moacir Goncalves Alho (peça 63) e Raimundo Nogueira Monteiro dos Santos (peça 61) em face do Acórdão 3669/2021-TCU-Segunda Câmara (peça 45) .
	ADMISSIBILIDADE
Os recursos de reconsideração foram conhecidos pelo Ministro João Augusto Ribeiro Nardes (peça 72) , com fulcro nos arts. 32, inciso I, e 33 da Lei 8.443/1992 c/c art. 285 do RI/, com a consequente suspensão dos efeitos em relação aos itens 9.4, 9.5 e 9.6 do Acórdão 3669/2021-TCU-Segunda Câmara. 
	MÉRITO                                                                                                                                                                                                                                                                                                                                                                                                                                                                                                                                                                                                                                                                                                                                                                                                                                                                                                                                                                                                                                                                                                                                                                                                                                                                                                                                                                                                                                                                                                                                                                                                                                                                                                                                                                                                                                                                                                                                                                                                                                                                                                                                                                                                                                                                                                                                                                                                                                                                                                                                                                                                                                                                                                                                                                                                                                                                                                                                                                                                                                                                                                                                                                                                                                                                                                                                                                                                                                                                                                                                                                                                                                                                                                                                                                                                                                                                                                                                                                                                                                                                                                                                                                                                                                                                                                                                                                                                                                                                                                                                
	Delimitação 
Constitui, então, objeto do recurso definir se:
a) os responsáveis demonstraram a boa e regular aplicação dos recursos do Termo de compromisso 197/2011;
b) a multa cominada ao Sr. Manoel Moacir Goncalves Alho foi excessiva; e
c) a ausência de acesso aos documentos relacionados ao Termo de compromisso 197/2011 e a ausência de dolo enseja a supressão do julgamento pela irregularidade das contas do prefeito sucessor Raimundo Nogueira Monteiro dos Santos, bem como a multa que lhe foi aplicada;
d) houve violação ao princípio da intranscedência em relação ao sucessor Raimundo Nogueira Monteiro dos Santos;
e) ocorreu a prescrição da pretensão punitiva e da obrigação de ressarcimento do dano ao erário.
	Da ausência da comprovação da boa e regular aplicação dos recursos (peças 63, p. 9-14 e 61, p. 7-16) 
O prefeito gestor, Sr. Manoel Moacir Goncalves Alho, aduz que não foi apontado desvio de finalidade e que "não houve, portanto, consignação de qualquer ato doloso, atentatório ao erário, sendo descabida a responsabilização de gestor que tão somente deixou de atuar no sentido de atentar aos aspectos formais, instituídos pelo TCU" (peça 63, p. 9) .
 Transcreve (peça 63, p. 9-10) o art. 28 da Instrução Normativa STN 1/1997 (p. 9-10) ; alega que "houve a evidente ausência de débito para com o erário"; que "a falha da prestação de contas do objeto do contrato de repasse foi apenas formal, sem haver quaisquer problemas materiais durante o cumprimento do objeto, bem como no seu pagamento"  (p. 10) e que não há provas de desvio de recursos.
Argui que não há que se falar em dano ao erário e que, para configuração da improbidade administrativa, faz-se necessário a presença de "dolo na ação ou omissão do agente público, e devendo tal conduta ilícita, gerar prejuízo ao erário"  (peça 63, p. 11) , conforme entendimento do Superior Tribunal de Justiça.
Manoel Moacir entende que deveria ocorrer a "convalidação de atos administrativos", tendo em vista que teria ocorrido, tão somente, vício formal.
Ademais, alega que não deve "ser penalizado pela responsabilização de terceiros, visto que é de competência da Prefeitura os atos administrativos, pelo ordenamento de despesa, homologação, etc, todas as fases do processo licitatório, contratos, inclusive o encaminhamento desses documentos"  (peça 63, p. 14-15, grifos no original) .
O prefeito sucessor, Raimundo Nogueira Monteiro dos Santos, argui que "as meras irregularidades em reprovação na prestação de contas não implicam sequer em prática de ato improbo"  (p. 7, grifos no original) .
 Também transcreve (peça 61, p. 10-11) o art. 28 da Instrução Normativa STN 1/1997 (p. 9-10) e diz que, em relação ao prefeito sucessor, há "tão somente, o dever de prestar contas e informar a respeito de débito, o que fora MANIFESTAMENTE IMPEDIDO PELO GESTOR ANTERIOR" (peça 61, p. 11, grifos no original) .  
Assevera também que não houve enriquecimento, nem dano ao erário, razão pela qual não houve improbidade administrativa, conforme entendimento do STJ e de outros Tribunais (vide p. 6-10 e 12-16 da peça 61) .
	Análise
Primeiramente, salienta-se que Sr. Manoel Moacir Gonçalves Alho, ex-prefeito Municipal no período de 28/04/2009 a 31/12/2012, foi o responsável pela assinatura do Termo de Compromisso (peça 6) , e pela aplicação e execução dos R$ 453.680,00 que foram destinados para a aquisição de 2 (dois) ônibus escolares.
Os recursos, que foram creditados na conta específica do ajuste em 24/1/2012, foram transferidos em 18/12/2012, de forma online, para a conta do Banco 001, Agência 2659-X, conta corrente 20-9, em nome de Man Latim América Indústria e Comércio de Veículos Ltda. (CNPJ 06.020.318/001-10) ; ou seja, no final da gestão de Manoel Moacir Gonçalves, conforme extratos bancários acostados aos autos (peças 4 e 27) . Assim, na gestão de Manoel Moacir Gonçalves Alho é que houve a execução da despesa.
O ex-prefeito Manoel Moacir Gonçalves Alho não carreou aos autos notas fiscais, contrato, Certificado de Registro e Licenciamento de Veículo (CRLV) e autorização de emplacamento em nome da Municipalidade. Não se pode olvidar que a existência do CRLV emitido pelo Detran em nome da Prefeitura Gurupá/PA, desacompanhado de outros documentos, não seria prova suficiente de que o veículo objeto do ajuste teria sido adquirido com recursos do Termo de Compromisso 197/2011, conforme entendimento contido nos Acórdão 9690/2017-TCU-Plenário, Rel. Ministro Aroldo Cedraz e 267/2019-Plenário, Rel. Ministra Ana Arraes.
Não comprovada a aquisição e sobretudo, a titularidade dos veículos que deveriam ser adquiridos com recursos do Termo de Compromisso 197/2011, resta evidente a olho nu o dano ao erário, pelo qual responde somente o prefeito gestor, Sr. Manoel Moacir Gonçalves Alho. Assim, não há que falar em irregularidade meramente formal, pois que, no caso, houve dano aos cofres públicos em face da não comprovação da boa e regular aplicação dos recursos do ajuste em tela.
Esclarece-se que o julgamento pela irregularidade das contas do Manoel Moacir Gonçalves Alho com condenação para que ele promova o ressarcimento de dano ao erário independe de ter havido ou não prática de ato de improbidade administrativa ou obtenção de vantagem pessoal em decorrência da gestão de recursos públicos, conforme excerto do voto condutor do Acórdão 746/2020-TCU-Plenário, proferido pelo Ministro Raimundo Carreiro, verbis:
8. Inicio pela questão da suposta necessidade de dolo para que o gestor possa ser apenado pelo Tribunal, argumento já apreciado por ocasião da prolação do Acórdão 7783/2015-TCU-Primeira Câmara (rel. Min. Bruno Dantas) , quando o Relator, em seu voto, pontuou:
"9. Em que pese não se tratar de fato novo, é importante registrar que, no âmbito deste Tribunal, a responsabilidade é apurada com base na existência de conduta culposa. A ocorrência de dolo ou locupletamento, portanto, não é necessária para a imputação de débito ao gestor. Nesse sentido, os Acórdãos 2.367/2015, 2.067/2015, 1.512/2015, 1.427/2015, todos do Plenário, dentre outros"  (relatoria dos Ministros Benjamin Zymler, Bruno Dantas (2) , e Augusto Nardes, respectivamente) 
9. Ao juntar a cartilha do MPU sobre improbidade administrativa, o recorrente pretendeu submeter o Tribunal ao rito da Lei 8.429/92 e à jurisprudência dos Tribunais, os quais exigem a existência do dolo para que seja configurado o ato de improbidade e consequente necessidade de reparação do dano. Nesse sentido, o auditor da Serur refuta os argumentos trazidos pelo recorrente:
"3.8. Novamente o responsável alega não estarem preenchidos os requisitos para condenação em sede de improbidade administrativa. Apesar de a questão ter sido suficientemente explicada e refutada na análise do recurso de reconsideração realizada por esta Serur (peça 30) , e chancelada pelo Eminente Ministro Bruno Dantas (peça 35) , cumpre acrescentar que a jurisdição exercida pelo Tribunal de Contas da União tem assento constitucional e é exercida de forma independente e autônoma à persecução eventualmente realizada pelo Ministério Público com base na Lei de Improbidade Administrativa - LIA (Lei 8.429/1992) .
3.9. Nunca é demais assinalar que o julgamento das contas de gestores públicos constitui atribuição constitucional deste Tribunal. Nesse sentido, a Lei Orgânica do TCU - e não a Lei de Improbidade - preleciona que o julgamento pela irregularidade das contas poderá se dar, dentre outros, no caso de prática de ato de gestão ilegal, bem como de ocorrência de dano ao erário decorrente de ato de gestão ilegítimo ou antieconômico (art. 16, inciso III, alíneas "b" e "c", da Lei 8.443/1992) , conduta esta demonstrada nos autos pela não comprovação da destinação dos recursos oriundos de convênio. Vê-se que o dispositivo legal não requer, portanto, vinculação necessária entre as irregularidades que maculam as contas do gestor com supostos atos de improbidade administrativa por ele praticados. Nessa vertente, os seguintes julgados do TCU:
"Não há amparo legal para condicionar o julgamento pela irregularidade de contas à ocorrência de ato de improbidade administrativa".  (Acórdão 1.881/214-TCU-2ª Câmara, rel. Min. José Jorge) 
"O julgamento pela irregularidade das contas do responsável, com a consequente condenação para que ele promova o ressarcimento do dano ao erário, independe de ter havido ou não prática de ato de improbidade administrativa ou auferimento de vantagem pessoal em decorrência da gestão de recursos públicos".  (Acórdão 10853/2018-TCU-Primeira Câmara, rel. Min. Bruno Dantas) 
"A independência entre as instâncias permite que uma mesma conduta seja valorada de forma diversa, em ações de natureza penal, civil e administrativa. A ação por improbidade administrativa, de natureza civil, não vincula o juízo de valor formado na seara administrativa. Apenas a sentença absolutória no juízo penal fundada no reconhecimento da inexistência material do fato tem habilidade para repercutir no TCU e afastar a imposição de obrigações e sanções de natureza administrativa". (Acórdão 344/2015-TCU-Plenário, rel. Min. Walton Alencar Rodrigues) " (grifos no original) . 
Nesse sentido, o Plenário do Supremo Tribunal Federal já decidiu, inclusive, que o ajuizamento de ação civil pública, proposta pelo Ministério Público Federal, com fundamento na Lei 8.429, de 1992, não retira a competência do Tribunal de Contas da União para instaurar tomada de contas especial, tendo em vista a competência do TCU inserta no art. 71 da Constituição Federal, como se constata no seguinte excerto do MS 25880/DF, da relatoria do Ministro Eros Grau:
"EMENTA: MANDADO DE SEGURANÇA. TRIBUNAL DE CONTAS DA UNIÃO. COMPETÊNCIA. ART. 71, II, DA CONSTITUIÇÃO DO BRASIL E ART. 5º, II E VIII, DA LEI N. 8.443/92. TOMADA DE CONTAS ESPECIAL. VIOLAÇÃO AOS ARTS. 148 A 182 DA LEI N. 8.112/90. INOCORRÊNCIA. PROCEDIMENTO DISCIPLINADO NA LEI N. 8.443/92. AJUIZAMENTO DE AÇÃO CIVIL PÚBLICA. PREJUDICIALIDADE DA TOMADA DE CONTAS ESPECIAL. IMPOSSIBILIDADE. INDEPENDÊNCIA ENTRE AS INSTÂNCIAS CIVIL, PENAL E ADMINISTRATIVA. QUESTÃO FÁTICA. DILAÇÃO PROBATÓRIA. IMPOSSIBILIDADE. SEGURANÇA DENEGADA. 
1. A competência do Tribunal de Contas da União para julgar contas abrange todos quantos derem causa a perda, extravio ou outra irregularidade de que resulte dano ao erário, devendo ser aplicadas aos responsáveis, em caso de ilegalidade de despesa ou irregularidade de contas, as sanções previstas em lei, lei que estabelecerá, entre outras cominações, multa proporcional ao dano causado aos cofres públicos [art. 71, II, da CB/88 e art. 5º, II e VIII, da Lei n. 8.443/92]. 
2. A tomada de contas especial não consubstancia procedimento administrativo disciplinar. Tem por escopo a defesa da coisa pública, buscando o ressarcimento do dano causado ao erário. Precedente [MS n. 24.961, Relator o Ministro CARLOS VELLOSO, DJ 04.03.2005]. 
3. Não se impõe a observância, pelo TCU, do disposto nos artigos 148 a 182 da Lei n. 8.112/90, já que o procedimento da tomada de contas especial está disciplinado na Lei n. 8.443/92. 
4. O ajuizamento de ação civil pública não retira a competência do Tribunal de Contas da União para instaurar a tomada de contas especial e condenar o responsável a ressarcir ao erário os valores indevidamente percebidos. Independência entre as instâncias civil, administrativa e penal. 
5. A comprovação da efetiva prestação de serviços de assessoria jurídica durante o período em que a impetrante ocupou cargo em comissão no Tribunal Regional do Trabalho da 1ª Região exige dilação probatória incompatível com o rito mandamental. Precedente [MS n. 23.625, Relator o Ministro MAURÍCIO CORRÊA, DJ de 27.03.2003]. 6. Segurança denegada, cassando-se a medida liminar anteriormente concedida, ressalvado à impetrante o uso das vias ordinárias." (grifos acrescidos) 
Em face do acima exposto, resta evidente que não houve apenas vício formal, mas sim dano ao erário, em virtude da não comprovação da boa e regular aplicação dos recursos do Termo de Compromisso 197/2011.
Não se pode olvidar que é dever do gestor público, em especial em tomada de contas especial, trazer elementos probatórios consistentes, coerentes e suficientes, que demonstrem, de forma inequívoca, o bom e correto emprego das verbas geridas, de acordo com as normas pertinentes, conforme entendimento contido no Acórdão 2435/2015-TCU-Plenário, Rel. Ministra Ana Arraes. No caso do prefeito gestor, Sr. Manoel Moacir Gonçalves Alho, ele tinha o ônus de demonstrar a regular aplicação dos recursos públicos, presumindo-se sua responsabilidade em face da omissão no dever de prestar contas.
Sabe-se que, nos termos da Súmula 230 do TCU, "compete ao prefeito sucessor apresentar a prestação de contas referente aos recursos federais recebidos por seu antecessor, quando este não o tiver feito e o prazo para adimplemento dessa obrigação vencer ou estiver vencido no período de gestão do próprio mandatário sucessor, ou, na impossibilidade de fazê-lo, adotar as medidas legais visando ao resguardo do patrimônio público". Assim, não há como afastar a responsabilidade do Sr. Raimundo Nogueira Monteiro dos Santos, tendo em vista que não prestou contas, tampouco ingressou com representação perante o Ministério Público ou propôs ação judicial contra o prefeito antecessor; medidas legais que visariam ao resguardo do patrimônio público.
Por fim, ressalta-se que o dever de prestar contas não era da Prefeitura do Município de Gurupá - PA como alega o prefeito Manoel Moacir Goncalves Alho (vide item 13 desta instrução) , mas sim dele e do prefeito sucessor, conforme ementa de decisão do Pleno do Supremo Tribunal Federal no bojo do MS 21644/DF, sob a relatoria do então Ministro Néri da Silveira, julgado em 4/11/1993 e publicado em 08/11/1996. Eis o teor:
EMENTA: - Mandado de segurança. Tribunal de Contas da União. 2. Prestação de contas referente à aplicação de valores recebidos de entidades da administração indireta, destinados a Programa Assistencial de Servidores de Ministério, em período em que o impetrante era Presidente da Associação dos Servidores do Ministério. 3. O dever de prestar contas, no caso, não é da entidade, mas da pessoa física responsável por bens e valores públicos, seja ele agente público ou não. 4. Embora a entidade seja de direito privado, sujeita-se à fiscalização do Estado, pois recebe recursos de origem estatal, e seus dirigentes hão de prestar contas dos valores recebidos; quem gere dinheiro público ou administra bens ou interesses da comunidade deve contas ao órgão competente para a fiscalização. 5. Hipótese de competência do Tribunal de Contas da União para julgar a matéria em causa, a teor do art. 71, II, da Constituição, havendo apuração dos fatos em procedimentos de fiscalização, assegurada ao impetrante ampla defesa. 6. Regimento Interno do Tribunal de Contas da União, arts. 9º, §§ 1º e 8º, 119 e 121. Pauta Especial de julgamento publicada com inclusão do processo em referência. 7. Não cabe rediscutir fatos e provas, em mandado de segurança. 8. Mandado de segurança indeferido.
	Da análise da multa cominada ao Sr. Manoel Moacir Goncalves Alho (peça 63, p. 14-18) 
Manoel Moacir Goncalves Alho alega que a multa foi excessiva e desproporcional.
Transcreve-se ementas de decisões do Tribunal de Contas do Estado do Pará (peça 63, p. 15-18) para sustentar que as falhas formais não ensejariam a cominação de multa, tendo em vista que teria ocorrido a retirada ilícita, roubo ou desvio do erário.
	Análise
Diversamente do que é alegado, resta demonstrado o dano ao erário no valor de R$ 453.680,00, em valores originais, visto que o prefeito gestor Manoel Moacir Goncalves Alho, em nenhum momento, comprovou a aquisição e sobretudo, a titularidade dos veículos que deveriam ser adquiridos com recursos do Termo de Compromisso 197/2011. Assim, não há provas da boa e regular aplicação dos valores transferidos à Municipalidade por meio do ajuste.
A multa cominada ao Sr. Manoel Moacir Goncalves Alho, no valor de R$ 35.000,00 (trinta e cinco mil reais) , teve por fundamento o art. 57, da Lei 8.443/1992, o qual autoriza esta Corte aplicar multa aos responsáveis de até 100% (cem por cento) do valor atualizado (não inclui juros de mora, nos termos do Acórdão 3115/2014-TCU-Plenário, Rel. José Múcio Monteiro) . 
	Portanto, à luz desses dispositivos, o valor aplicado de R$ 35.000,00 correspondente à aproximadamente 8% (oito por cento) do valor do débito original; ou seja, dentro dos parâmetros estabelecidos pelo LO/TCU e, por consectário lógico, dentro dos propósitos dos princípios da razoabilidade e da proporcionalidade e da margem discricionária legalmente conferida a esta Casa para a realização efetiva do controle externo no âmbito da administração pública federal. 
	Da análise da negativa de acesso aos documentos relacionados Termo de Compromisso 197/201, da ausência de dolo e da possível violação ao princípio da intranscedência em relação ao Sr.  Raimundo Nogueira Monteiro dos Santos  (peça 61, p. 4-6) 
Raimundo Nogueira Monteiro dos Santos alega que não teve acesso aos documentos porque Manoel Moacir Goncalves Alho (prefeito antecessor) não prestou contas; que não agiu com dolo e que o princípio da intranscedência proíbe a aplicação de sanções a ele por atos praticados por aquele.
 	Análise
Sabe-se que eventuais dificuldades do prefeito sucessor Raimundo na obtenção dos documentos necessários à prestação de contas dos recursos, inclusive as derivadas de ordem política, se não resolvidas administrativamente, devem ser por ele levadas ao conhecimento do Poder Judiciário por meio de ação própria, uma vez que a responsabilidade pela comprovação da boa e regular aplicação dos recursos públicos é pessoal, conforme entendimento contido no Acórdão 1838/2019-TCU-Primeira Câmara, Rel. Ministro Vital do Rêgo.
No caso concreto, o Sr. Raimundo Nogueira deveria ter tomado as medidas legais para se resguardar, conforme disposto no item 27 desta instrução. Como se vê, ele foi responsabilizado por sua conduta (e não do antecessor) omissiva no dever de prestar e de não adotar as medidas legais visando ao resguardo do patrimônio público.
Como se vê, não houve violação ao princípio da intranscedência, visto que não se imputou débito a ele, prefeito sucessor. 
	Da análise da prescrição punitiva e do débito (peça 63, p. 4- 9) 
Manoel Moacir Goncalves Alho requer que seja reconhecida a prescrição da pretensão punitiva em decorrência do transcurso de mais de 5 (cinco) anos entre a data em que as contas deveriam ser prestadas e a data do julgamento.
Aduz que a pretensão punitiva está sujeita à prescrição, conforme entendimento deste Tribunal de Contas da União (TCU) consubstanciado no Acórdão 6201/2016-TCU-Primeira Câmara, e entende que o despacho que ordenou a citação não tem o condão de suspender a prescrição.
Transcreve decisões de Tribunais de Contas locais (peça 63, p. 4-6 e 8-9) ; decisões do Tribunal Regional Federal da 5ª Região (TRF/5ª Região) e do Tribunal de Justiça de Minas Gerais (TJ/MG) e requer, com fundamento no §1º do art. 1º da Lei 9.873/1999, o "reconhecimento da prescrição intercorrente no curso do processo administrativo de prestação de contas, com o consequente afastamento das sanções administrativas" (peça 63, p. 9, grifos no original) .
	Análise
O Ministro-Relator Raimundo Carreiro e a 2ª Câmara deste Tribunal acolheram (vide relatório que antecede ao decisum - peça 47) a instrução da Secretaria de Controle Externo de Tomada de Contas Especial (Secex/TCE) , contida na peça 40, que analisou a questão da prescrição da pretensão punitiva nos seguintes termos:
22. No tocante à prescrição punitiva, temos que, conforme o Acórdão 1441/2016-TCU-Plenário, o qual uniformizou a jurisprudência acerca dessa questão, a prescrição subordina-se ao prazo decenal geral indicado no art. 205 do Código Civil, contado da data de ocorrência da irregularidade sancionada, nos termos do art. 189 daquele diploma, sendo este prazo interrompido pelo ato que ordenar a citação, a audiência ou a oitiva do responsável.
23. No caso específico, é preciso estabelecer o termo inicial desse interregno, uma vez que as irregularidades sancionadas decorrem da inexistência de prestação de contas quanto aos recursos geridos, ignorando-se por completo a sua destinação. Para fins de estabelecimento do termo inicial do prazo prescricional, o critério que se adota comumente, em casos da espécie, é considera-lo como a data limite para a apresentação da prestação de contas pelo aplicador dos recursos. Essa opção apresenta como fundamento o princípio da actio nata, pois, segundo seus defensores, representaria o termo inicial aquele momento em que o Estado teria condições de agir na defesa de seus interesses, quando se mostrasse necessário (Acórdão 689/2015-TCU-Primeira Câmara - Rel. Min. Walton Alencar Rodrigues; Acórdão 2278/2019-TCU-Primeira Câmara - Rel. Min. Augusto Sherman) , e se mostra plenamente adequada à hipótese tratada nestes autos.
24. No caso vertente, o prazo final para a apresentação da prestação de contas dos recursos repassados no âmbito do programa era a data de 15/7/2013, nos termos da Resolução CD/FNDE 02/2012 e Resolução CD/FNDE 05/2013.
25. Sendo evento interruptivo o despacho autorizativo da citação e da audiência empreendidas, ocorrido em 28/7/2020, à peça 30, percebe-se que o prazo prescricional encontra-se em plena fluência.
26. Deve ser ressaltado que mesmo a prescrição não afeta o julgamento das contas, nem a condenação em débito. No tocante ao entendimento proferido pelo Supremo Tribunal Federal, no julgamento recente do RE 636.886 (tema 899) , a respeito da prescritibilidade da pretensão de ressarcimento ao erário com base em decisão de tribunal de contas, cabe assinalar que a decisão do STF alcança tão somente a fase judicial de execução do título extrajudicial, não atingindo os processos de controle externo em trâmite no TCU, conforme orientação sufragada pelo Acórdão 6589/2020-TCU-Segunda Câmara, da relatoria do Ministro Raimundo Carreiro. Aliás, da ementa do julgado do STF constou que: "A pretensão de ressarcimento ao erário em face de agentes públicos reconhecida em acórdão de Tribunal de Contas prescreve na forma da Lei 6.830/1980 (Lei de Execução Fiscal) ". Portanto, até o trânsito em julgado do acórdão condenatório do TCU, permanece imprescritível a pretensão de ressarcimento ao erário decorrente da instauração da tomada de contas especial, conforme Enunciado da Súmula 282 do TCU ("As ações de ressarcimento movidas pelo Estado contra os agentes causadores de danos ao erário são imprescritíveis") .
No exame da prescrição, a Serur tem adotado os entendimentos detalhados na peça 83, que contém estudo e pronunciamentos anteriores da secretaria sobre o tema. Nessas manifestações estão desenvolvidas as seguintes premissas, que serão utilizadas no presente exame:
	a) ao julgar o RE 636.886, o STF conferiu nova interpretação ao art. 37, § 5º, da Constituição Federal, fixando a tese de que "é prescritível a pretensão de ressarcimento ao erário fundada em decisão de Tribunal de Contas";
	b) as pretensões punitiva e de ressarcimento devem observar o mesmo regime na atividade de controle externo, dado o objetivo comum da prescrição, de fixar prazo para o Tribunal de Contas agir para caracterizar o ilícito, identificar seu autor, dimensionar as consequências da conduta e impor as consequências legais, independentemente de tais consequências terem natureza punitiva ou ressarcitória;
	c) até que sobrevenha norma específica, entende-se que a prescrição das pretensões punitiva e de ressarcimento, no processo de controle externo, deve observar o regime Lei 9.873/1999, na linha dos recentes pronunciamentos do STF a respeito. Assim, sem prejuízo de se realizar o exame da prescrição também segundo o prazo decenal previsto no Código Civil, o critério adotado, na formulação da proposta de encaminhamento, será o da Lei 9.873/1999.
	Da análise da prescrição segundo os critérios do Acórdão 1441/2016-TCU-Plenário
O TCU tem tradicionalmente aplicado os critérios definidos no Acórdão 1441/2016-TCU-Plenário, que, em incidente de uniformização de jurisprudência, orientou-se pela aplicação do Código Civil e definiu, em linhas gerais, que a prescrição da pretensão punitiva se subordina ao prazo geral de dez anos (Código Civil, art. 205) , contado a partir da data da ocorrência do fato e interrompido pelo ato que ordenar a citação, a audiência ou a oitiva da parte.
Entre outras razões que justificaram a adoção desse critério destaca-se a de que o citado dispositivo constitui uma cláusula geral a ser empregada sempre que a pretensão for prescritível, mas a lei não estabelecer um prazo específico, como na hipótese. 
Aplicando essas balizas ao caso em exame, tem-se que não ocorreu o fenômeno da prescrição punitiva quando a reparatória tendo em vista que "o prazo final para a apresentação da prestação de contas dos recursos repassados no âmbito do programa era a data de 15/7/2013, nos termos da Resolução CD/FNDE 02/2012 e Resolução CD/FNDE 05/2013" (vide peça 47, p. 6, item 24) .  
Todavia, conforme observado no item supra, o exame da prescrição na presente manifestação adotará o critério da Lei 9.873/1999.
	Da análise da prescrição pelo regime da Lei 9.873/1999 
Adotando-se as premissas fixadas na Lei 9.873/1999 ao caso em exame, e considerando-se o prazo geral, de cinco anos, é preciso considerar os seguintes parâmetros: 
	a) Termo inicial: 
A Lei 9.873/1999, art. 1º, parte final, traz previsão expressa a respeito do início do prazo em se tratando de infração de caráter permanente ou continuado. Nesta hipótese, a prescrição começa a correr não da data de cada fato, e sim "do dia em que tiver cessado" a permanência ou a continuidade. 
Na hipótese em exame, tem-se que os atos irregulares foram praticados nos exercícios de 2004 e 2005. 
	b) Prazo: 
A Lei 9.873/1999 apresenta um prazo geral, de cinco anos (art. 1º) , e um prazo especial, previsto no art. 1º, § 2º, a saber: "quando o fato objeto da ação punitiva da Administração também constituir crime, a prescrição reger-se-á pelo prazo previsto na lei penal". Porém, o Superior Tribunal de Justiça possui sólida jurisprudência no sentido de que a "pretensão punitiva da Administração Pública em relação a infração administrativa que também configura crime em tese somente se sujeita ao prazo prescricional criminal quando instaurada a respectiva ação penal" (REsp 1116477/DF, relator Min. Teori Albino Zavascki, 1ª Turma, DJe 22/8/2012; MS 15462/DF, relator Min. Humberto Martins, 1ª Seção, DJe 22/3/2011; e MS 14446/DF, relator Min. Napoleão Nunes Maia Filho, 3ª Seção, DJe 15/2/2011, entre outros) .
Como não existe nos autos a notícia da propositura de ação penal contra os responsáveis acerca dos fatos de que se trata no presente processo, fica afastada essa possibilidade. Dessa forma, será considerado o prazo geral de cinco anos.   
	c) Interrupções por atos inequívocos de apuração dos fatos: 
No regime da Lei 9.873/1999, a prescrição se interrompe "por qualquer ato inequívoco, que importe apuração do fato" (art. 2º, II) . Com esse fundamento, a prescrição foi interrompida nas seguintes datas:
f) em 2/7/2015, com o envio do Ofício 2088E/2015 do FNDE (peça 8, p. 2) ao Sr. Manoel Moacir Goncalves Alho cobrando a prestação de contas do ex-prefeito gestor;
g) em 6/11/2017, com o reenvio do Ofício 2088E/2015 do FNDE ao Sr. Manoel Moacir Goncalves Alho, por meio do Ofício 31626/2017-FNDE (peça 8, p. 1) ;
h) em 11/7/2018, data na qual o FNDE, por meio da Informação 4531/2018, declarou a omissão dos gestores Manoel Moacir Goncalves Alho (prefeito gestor) e Raimundo Nogueira Monteiro dos Santos (prefeito sucessor) e encaminhou os autos para instauração da TCE (peça 7) ;
i) em 10/12/2020, com o pronunciamento da Secex/TCE (peças 40-42) ; e
j) em 11/12/2020, com o parecer do parquet (peça 43) .
A prescrição também é interrompida "pela notificação ou citação do indiciado ou acusado, inclusive por meio de edital", nos termos do art. 2º, I, da Lei 9.873/1999. E, no regime dessa lei, a interrupção se dá pela citação/audiência propriamente dita, e não pelo despacho que a ordena. Com esse fundamento, ocorreram as interrupções 2/9/2020 e 8/9/2020, quando os Srs. Raimundo Nogueira Monteiro dos Santos (peça 38) Manoel Moacir Goncalves Alho (peça 37) foram, respectivamente, chamados em audiência e citado. 
	d) Interrupção pela decisão condenatória recorrível: 
Por fim, a prescrição também se interrompe "pela decisão condenatória recorrível" (art. 2º, III, da Lei 9.873/1999) . Com esse fundamento, houve a interrupção em 9/3/2021 (Acórdão 3669/2021-TCU-Segunda Câmara) , data da sessão em que foi proferido o acórdão condenatório (peça 45) .
		e) Da prescrição intercorrente: 
Nos termos do art. 1º, § 1º, da Lei 9.873/1999, opera-se a prescrição intercorrente se o processo ficar paralisado por mais de três anos, aguardando "julgamento ou despacho". 
Note-se que há uma correlação entre essa hipótese e as causas de interrupção da prescrição do art. 2º. Com efeito, uma vez interrompida a prescrição por alguma das hipóteses do art. 2º, o processo não pode ficar inativo, sem qualquer inovação processual relevante, por mais de três anos. 
Trata-se de prazo específico, não se aplicando nem o prazo geral de cinco anos nem o prazo especial, da lei penal (§ 2º) . A finalidade da prescrição intercorrente, com seu prazo próprio, é a de assegurar a eficiência e celeridade nas apurações administrativas. Seria contrário a essa finalidade a paralisação injustificada do processo por período maior que o triênio estabelecido para a hipótese.
A extrapolação do prazo de três anos, sem inovação relevante no processo, pode configurar negligência. Por isso, além de se operar a prescrição, deve-se promover a "apuração da responsabilidade funcional decorrente da paralisação, se for o caso". 
Em muitas situações o exame da prescrição intercorrente pode ficar prejudicado nos processos já em tramitação no TCU. Como a ação de ressarcimento era considerada imprescritível, as peças que compõem a tomada de contas especial, elencadas no art. 10 da Instrução Normativa-TCU 71/2012, não contemplam informações pormenorizadas quanto ao andamento do processo na fase interna, o que pode prejudicar a análise de eventual paralisação por mais de três anos. 
Como se vê, não transcorreu 3 (três) anos entre o prazo final para a prestação de contas dos recursos repassados (15/7/2013) e o envio, em 2/7/2015, do Ofício 2088E/2015 do FNDE. Ademais, conforme descrito no item 52 desta instrução, ocorreram outras interrupções da prescrição. É que o § 1º, do art. 1º, da Lei 9.873/1999, estatui que "Incide a prescrição no procedimento administrativo paralisado por mais de três anos, pendente de julgamento ou despacho, cujos autos serão arquivados de ofício ou mediante requerimento da parte interessada, sem prejuízo da apuração da responsabilidade funcional decorrente da paralisação, se for o caso" (grifos acrescidos) .
Com efeito, a mens legis é que, uma vez iniciada ou interrompida a prescrição quinquenal por alguma das hipóteses do art. 2º, o processo não pode ficar inerte, sem qualquer inovação processual relevante, por mais de três anos, sob pena de ocorrer a prescrição na modalidade intercorrente. Em outras palavras, é preciso que haja uma paralisação indevida - o que inclusive justifica o debate subsequente, sobre a apuração de responsabilidades funcionais. Atos e incidentes relevantes no processo devem ser considerados, principalmente diante da finalidade do art. 1º, § 1º, da Lei 9.873/1999, que condiciona a ocorrência da prescrição, na modalidade intercorrente, a um estado de "paralisia" indevida do feito.
Logo, a incidência da prescrição intercorrente pressupõe a existência de um processo paralisado indevidamente, razão pela qual qualquer ato que esteja ligado à cadeia de produção da decisão final e que seja necessário para bem informar essa decisão (como, por exemplo, instrução da unidade técnica e parecer emitido pelo parquet,) tem a capacidade de interromper a prescrição intercorrente. Não é juridicamente exigível uma maior relevância do ato processual em si (essa relevância está associada às causas de interrupção da prescrição principal, elencadas no art. 2º, e não à prescrição intercorrente) .  
Esse entendimento parte do pressuposto de que o disposto no art. 1º, § 1º, da Lei 9873/1999, ao se referir a processo "pendente de julgamento ou despacho", não deve ser interpretado de forma literal ou restritiva. O relevante, na aplicação do dispositivo, é compreender que, não se caracterizando um estado de paralisia indevida do feito por mais de três anos, não se opera a prescrição intercorrente. A finalidade da prescrição intercorrente é punir a inércia da Administração, que tem o dever jurídico de atuar de modo diligente na apuração e repressão de ilícitos administrativos e de prejuízos ao erário. Todos os procedimentos adotados com esse fim, mesmo que não se enquadrem como causas interruptivas do art. 2º, são bastantes para impedir a consumação da prescrição intercorrente.
Como se vê, as causas de interrupção da prescrição intercorrente elencadas acima permitem evidenciar que o processo teve andamento regular, sem ocorrência da prescrição e da prescrição intercorrente.
	g) Conclusão 
Diante do exposto, tem-se que, considerando-se as recentes decisões do Supremo Tribunal Federal à luz da Lei 9.873/1999, não se consumou o fenômeno da prescrição quinquenal da pretensão reparatória ou punitiva. Essas prescrições também não ocorreram mesmo se adotado o entendimento consagrado no Acórdão 1441/2016-TCU-Plenário. 
	CONCLUSÃO
Os ex-prefeitos Manoel Moacir Goncalves Alho (gestor) e Raimundo Nogueira Monteiro dos Santos (sucessor) não demonstraram a aquisição dos veículos com recursos do Termo de Compromisso 197/2011 e sobretudo, a titularidade da Municipalidade, razão pela qual houve dano ao erário no valor de R$ 453.680,00 (valores originais) .
Somente Manoel Moacir Goncalves Alho é quem responde pelo dano ao erário, tendo em vista que os valores foram transferidos e aplicados em sua gestão. A sanção pecuniária, do art. 57 da Lei 8.443/1993, não foi excessiva e desproporcional. Pelo contrário, encontra-se dentro dos parâmetros estabelecidos pelo LO/TCU e, por consectário lógico, dentro dos propósitos dos princípios da razoabilidade e da proporcionalidade e da margem discricionária legalmente conferida a esta Casa para a realização efetiva do controle externo no âmbito da administração pública federal.
O prefeito sucessor da Raimundo Nogueira Monteiro dos Santos teve suas contas julgadas irregulares em face da omissão no dever de prestar contas e por não ter adotado medidas legais visando ao resguardo do patrimônio público. Ou seja, a sua conduta omissiva e não a do prefeito sucessor é que foi o fundamento de fato e de direito para a sanção que lhe foi imposta, não havendo que se falar em violação ao princípio da intranscedência.
Para fins de responsabilização por parte do Tribunal de Contas da União (TCU) em processo de TCE, não há necessidade de caracterização de atos de improbidade administrativa previsto na Lei 8.429/1992. 
Não se consumou o fenômeno da prescrição quinquenal da pretensão reparatória ou punitiva, considerando-se as recentes decisões do Supremo Tribunal Federal à luz da Lei 9.873/1999. 
Por fim, esclarece que também não ocorreu a prescrição, caso se adote o entendimento consagrado no Acórdão 1441/2016-TCU-Plenário.
	PROPOSTA DE ENCAMINHAMENTO
Diante do exposto, submetem-se os autos à consideração superior, com posterior encaminhamento ao Ministério Público junto ao Tribunal de Contas da União e ao Gabinete do Relator, propondo com fundamento nos arts. 32, inciso I, e 33 da Lei 8.443/1992:
a) conhecer dos recursos de reconsideração interpostos por Manoel Moacir Goncalves Alho e Raimundo Nogueira Monteiro dos Santos e, no mérito, negar-lhes provimento; e
b) dar ciência da deliberação que vier a ser proferida aos recorrentes, ao Fundo Nacional de Desenvolvimento da Educação e à Procuradoria da República no Estado do Pará."
	É o relatório.

8.1. Danilo Victor da Silva Bezerra (OAB/PA 21.764) e outros, representando Manoel Moacir Goncalves Alho (peça 62);
8.2. Wyller Hudson Pereira Melo (OAB/PA 20.387), representando Raimundo Nogueira Monteiro dos Santos (peça 60).

Procurador Rodrigo Medeiros de Lima.

TOMADA DE CONTAS ESPECIAL. TERMO DE COMPROMISSO DENTRO DO PROGRAMA CAMINHO DA ESCOLA PARA AQUISIÇÃO DE 2 (DOIS) ÔNIBUS ESCOLARES. OMISSÃO NO DEVER DE PRESTAR CONTAS. REVELIA. CONTAS IRREGULARES. DÉBITO E MULTA PROPORCIONAL AO PREFEITO GESTOR DOS RECURSOS. MULTA AO PREFEITO SUCESSOR. RECURSO DE RECONSIDERAÇÃO. CONHECIMENTO. RAZÕES RECURSAIS INSUFICIENTES PARA ALTERAR O MÉRITO DO JULGADO. NEGATIVA DE PROVIMENTO.

TOMADA DE CONTAS ESPECIAL (TCE)

Secretaria de Recursos (Serur).

Examina-se nessa oportunidade recursos de reconsideração interpostos por Manoel Moacir Goncalves Alho e Raimundo Nogueira Monteiro dos Santos, ex-prefeitos do município de Gurupá-PA, respectivamente, nas gestões 2009 a 2012 e 2013 a 2016, em face do Acórdão 3669/2021-TCU-Segunda Câmara, de relatoria do Ministro Raimundo Carreiro, mediante o qual esta Corte julgou irregulares suas contas e condenou o primeiro responsável ao pagamento de débito e multa, e o segundo, ao pagamento de multa.
O decisum ora recorrido foi prolatado no âmbito de tomada de contas especial, instaurada pelo Fundo Nacional de Desenvolvimento da Educação (FNDE) , em razão de omissão no dever de prestar contas de recursos repassados por meio do Termo de compromisso 197/2011, firmado pelo FNDE com a municipalidade e que tinha por objeto a aquisição de dois ônibus de transporte escolar, no âmbito do Programa Caminho da Escola.
Preliminarmente, ratifico meu despacho pelo conhecimento das peças recursais como recursos de reconsideração porquanto atendidos os requisitos de admissibilidade previstos nos arts. 32, inciso I, e 33 da Lei nº 8.443/1992 (peça 72) .
No tocante ao mérito, a unidade técnica, em análise sobre a matéria (peças 84 e 85) , contou com a anuência do Ministério Público especializado (peça 86) e propôs a rejeição das razões recursais, com a manutenção da deliberação original, posicionamento que acolho na íntegra e cujos fundamentos incorporo às minhas razões de decidir, sem prejuízo das considerações a seguir.
Os recorrentes trouxeram peças recursais bem semelhantes entre si, nas quais não trouxeram elementos capazes de provocar a reforma do acórdão adversado. Em síntese, apresentaram os seguintes argumentos:
	Sr. Raimundo Nogueira (prefeito sucessor) - peça 63
	a) impossibilidade de acesso aos documentos para prestação de contas, pois os recursos foram geridos pelo prefeito anterior;
b) obrigação de prestar contas era do município e não do prefeito sucessor;
	c) inexistência de dolo ou de má-fé;
	d) não ocorrência de ato de improbidade administrativa;
	e) não ocorrência de dano ao erário ou desvio de finalidade;
	f) ocorrência de falhas meramente formais, que não levariam ao julgamento das contas pela irregularidade;
	g) impossibilidade de aplicação de sanção ao prefeito sucessor por atos de gestão das administrações anteriores (princípio da intranscendência subjetiva das sanções) .
Sr. Manoel Moacir Gonçalves Alho (prefeito gestor dos recursos) 
	a) ocorrência da prescrição;
	b) inexistência de dolo ou de má-fé;
	c) não ocorrência de ato de improbidade administrativa;
d) não ocorrência de dano ao erário ou desvio de finalidade;
e) ocorrência de falhas meramente formais, que não levariam ao julgamento das contas pela irregularidade;
f) aplicação excessiva da multa.
Feito breve resumo do processo, passo a decidir. 
Primeiramente, serão tratadas as alegações trazidas pelo Sr. Raimundo Nogueira Monteiro dos Santos (prefeito sucessor) . Contudo, os argumentos comuns aos dois recursos serão examinados de maneira única.
Quanto à alegação de impossibilidade de acesso aos documentos para prestação de contas, pois os recursos foram geridos pelo prefeito anterior, esta não deve prosperar. Afinal, a jurisprudência desta Corte é no sentido de que:
"Quando houver dificuldade para ter acesso aos documentos necessários à comprovação da regular aplicação dos recursos transferidos, o ex-prefeito deve resolver o impasse por meio da via judicial. Não cabe ao TCU a remoção dos embaraços criados pelo prefeito sucessor." (Acórdão 3357/2016-TCU-Primeira Câmara, de relatoria do Ministro Bruno Dantas, constante da "Jurisprudência selecionada") 
"Não cabe ao TCU, a pedido do responsável, realizar diligências para obtenção de provas adicionais às que se encontram no processo. Eventuais dificuldades do responsável na obtenção dos documentos necessários à prestação de contas dos recursos geridos, inclusive as derivadas de ordem política, se não resolvidas administrativamente, devem ser por ele levadas ao conhecimento do Poder Judiciário por meio de ação própria, uma vez que a responsabilidade pela comprovação da boa e regular aplicação dos recursos públicos é pessoal." (Acórdão 352/2017-TCU-Primeira Câmara, de relatoria do Ministro Benjamin Zymler, constante da "Jurisprudência selecionada") .
No que concerne ao argumento de que a obrigação de prestar contas era do município e não do prefeito sucessor, esta também não altera a decisão original. Transcrevo a seguir trecho da instrução da Secretaria de Recursos - Serur (peça 84) , que tratou adequadamente a respeito do tema: 
	" (...) 27. Por fim, ressalta-se que o dever de prestar contas não era da Prefeitura do Município de Gurupá - PA como alega o prefeito Manoel Moacir Goncalves Alho (vide item 13 desta instrução) , mas sim dele e do prefeito sucessor, conforme ementa de decisão do Pleno do Supremo Tribunal Federal no bojo do MS 21644/DF, sob a relatoria do então Ministro Néri da Silveira, julgado em 4/11/1993 e publicado em 08/11/1996. Eis o teor:
EMENTA: - Mandado de segurança. Tribunal de Contas da União. 2. Prestação de contas referente à aplicação de valores recebidos de entidades da administração indireta, destinados a Programa Assistencial de Servidores de Ministério, em período em que o impetrante era Presidente da Associação dos Servidores do Ministério. 3. O dever de prestar contas, no caso, não é da entidade, mas da pessoa física responsável por bens e valores públicos, seja ele agente público ou não. (...) (Grifo no original) "
Quanto às alegações de inexistência de dolo ou má-fé e da não ocorrência de ato de improbidade administrativa, também trago a análise da Serur (peça 84) para rejeitar esses argumentos trazidos pelos dois recorrentes:
" (...) 22. Esclarece-se que o julgamento pela irregularidade das contas do Manoel Moacir Gonçalves Alho com condenação para que ele promova o ressarcimento de dano ao erário independe de ter havido ou não prática de ato de improbidade administrativa ou obtenção de vantagem pessoal em decorrência da gestão de recursos públicos, conforme excerto do voto condutor do Acórdão 746/2020-TCU-Plenário, proferido pelo Ministro Raimundo Carreiro, verbis:
8. Inicio pela questão da suposta necessidade de dolo para que o gestor possa ser apenado pelo Tribunal, argumento já apreciado por ocasião da prolação do Acórdão 7783/2015-TCU-Primeira Câmara (rel. Min. Bruno Dantas) , quando o Relator, em seu voto, pontuou:
'9. Em que pese não se tratar de fato novo, é importante registrar que, no âmbito deste Tribunal, a responsabilidade é apurada com base na existência de conduta culposa. A ocorrência de dolo ou locupletamento, portanto, não é necessária para a imputação de débito ao gestor. Nesse sentido, os Acórdãos 2.367/2015, 2.067/2015, 1.512/2015, 1.427/2015, todos do Plenário, dentre outros' (relatoria dos Ministros Benjamin Zymler, Bruno Dantas (2) , e Augusto Nardes, respectivamente) 
9. Ao juntar a cartilha do MPU sobre improbidade administrativa, o recorrente pretendeu submeter o Tribunal ao rito da Lei 8.429/92 e à jurisprudência dos Tribunais, os quais exigem a existência do dolo para que seja configurado o ato de improbidade e consequente necessidade de reparação do dano. Nesse sentido, o auditor da Serur refuta os argumentos trazidos pelo recorrente:
'3.8. Novamente o responsável alega não estarem preenchidos os requisitos para condenação em sede de improbidade administrativa. Apesar de a questão ter sido suficientemente explicada e refutada na análise do recurso de reconsideração realizada por esta Serur (peça 30) , e chancelada pelo Eminente Ministro Bruno Dantas (peça 35) , cumpre acrescentar que a jurisdição exercida pelo Tribunal de Contas da União tem assento constitucional e é exercida de forma independente e autônoma à persecução eventualmente realizada pelo Ministério Público com base na Lei de Improbidade Administrativa - LIA (Lei 8.429/1992) .
3.9. Nunca é demais assinalar que o julgamento das contas de gestores públicos constitui atribuição constitucional deste Tribunal. Nesse sentido, a Lei Orgânica do TCU - e não a Lei de Improbidade - preleciona que o julgamento pela irregularidade das contas poderá se dar, dentre outros, no caso de prática de ato de gestão ilegal, bem como de ocorrência de dano ao erário decorrente de ato de gestão ilegítimo ou antieconômico (art. 16, inciso III, alíneas "b" e "c", da Lei 8.443/1992) , conduta esta demonstrada nos autos pela não comprovação da destinação dos recursos oriundos de convênio. Vê-se que o dispositivo legal não requer, portanto, vinculação necessária entre as irregularidades que maculam as contas do gestor com supostos atos de improbidade administrativa por ele praticados. Nessa vertente, os seguintes julgados do TCU:
'Não há amparo legal para condicionar o julgamento pela irregularidade de contas à ocorrência de ato de improbidade administrativa'. (Acórdão 1.881/214-TCU-2ª Câmara, rel. Min. José Jorge) 
'O julgamento pela irregularidade das contas do responsável, com a consequente condenação para que ele promova o ressarcimento do dano ao erário, independe de ter havido ou não prática de ato de improbidade administrativa ou auferimento de vantagem pessoal em decorrência da gestão de recursos públicos'. (Acórdão 10853/2018-TCU-Primeira Câmara, rel. Min. Bruno Dantas) (...) (Grifo nosso) "
No que se refere às alegações da não ocorrência de dano ao erário ou desvio de finalidade, bem como que houve apenas falhas formais, que não levariam ao julgamento das contas pela irregularidade, estas também não têm o condão de alterar o decisum recorrido.
Conforme consta do relatório que antecede este Voto:
" (...) 20. O ex-prefeito Manoel Moacir Gonçalves Alho não carreou aos autos notas fiscais, contrato, Certificado de Registro e Licenciamento de Veículo (CRLV) e autorização de emplacamento em nome da Municipalidade. Não se pode olvidar que a existência do CRLV emitido pelo Detran em nome da Prefeitura de Gurupá/PA, desacompanhado de outros documentos, não seria prova suficiente de que os veículos objetos do ajuste teriam sido adquirido com recursos do Termo de Compromisso 197/2011, conforme entendimento contido nos Acórdão 9690/2017-TCU-Plenário, Rel. Ministro Aroldo Cedraz e 267/2019-Plenário, Rel. Ministra Ana Arraes.
21. Não comprovada a aquisição e sobretudo, a titularidade dos veículos que deveriam ser adquiridos com recursos do Termo de Compromisso 197/2011, resta evidente a olho nu o dano ao erário, pelo qual responde somente o prefeito gestor, Sr. Manoel Moacir Gonçalves Alho. Assim, não há que falar em irregularidade meramente formal, pois que, no caso, houve dano aos cofres públicos em face da não comprovação da boa e regular aplicação dos recursos do ajuste em tela.
 (...) 
25. Não se pode olvidar que é dever do gestor público, em especial em tomada de contas especial, trazer elementos probatórios consistentes, coerentes e suficientes, que demonstrem, de forma inequívoca, o bom e correto emprego das verbas geridas, de acordo com as normas pertinentes, conforme entendimento contido no Acórdão 2435/2015-TCU-Plenário, Rel. Ministra Ana Arraes. No caso do prefeito gestor, Sr. Manoel Moacir Gonçalves Alho, ele tinha o ônus de demonstrar a regular aplicação dos recursos públicos, presumindo-se sua responsabilidade em face da omissão no dever de prestar contas.
Cabe destacar que, apesar de constar das peças recursais dos dois recorrentes (peças 61 e 64) que havia sido apresentada documentação a título de prestação de contas dos recursos federais ora questionados, não foi localizado nestes autos nenhum documento que pudesse demonstrar a correta aplicação dos valores repassados. 
Dessa forma, os responsáveis afrontaram jurisprudência pacífica no âmbito desta Corte de Contas no sentido de que:
"Para comprovar a boa e regular aplicação de recursos públicos transferidos por força de convênios celebrados com a União, não basta a simples apresentação da prestação de contas do ajuste. É imprescindível que o responsável evidencie, por meio de documentos idôneos, que o objeto do convênio foi efetivamente executado com os valores recebidos. Tal evidenciação só se dá mediante inequívoca comprovação da existência de nexo de causalidade entre a fonte de receita e os gastos para consecução do objeto do ajuste. Assim, é imperioso que, com os documentos apresentados com vistas a comprovar o bom emprego dos valores públicos, seja possível constatar que eles foram efetivamente utilizados no objeto pactuado, de acordo com os normativos legais e regulamentares vigentes." (Acórdão 6098/2017-TCU-Primeira Câmara, de relatoria do Ministro Benjamin Zymler, constante da "Jurisprudência Selecionada") 
	"É dever do gestor público trazer elementos probatórios consistentes, coerentes e suficientes, que demonstrem, de forma inequívoca, o bom e correto emprego das verbas geridas, de acordo com as normas pertinentes"  (v.g. Acórdão 2435/2015-TCU-Plenário, de relatoria da Ministra Ana Arraes, e 1.577/2014-2ª Câmara, de relatoria do Ministro Substituto André Luís de Carvalho) 
No que se refere ao argumento da impossibilidade de aplicação de sanção ao prefeito sucessor por atos de gestão das administrações anteriores (princípio da intranscendência subjetiva das sanções) , a Súmula 230 deste Tribunal prescreve expressamente: 
"Compete ao prefeito sucessor apresentar a prestação de contas referente aos recursos federais recebidos por seu antecessor, quando este não o tiver feito e o prazo para adimplemento dessa obrigação vencer ou estiver vencido no período de gestão do próprio mandatário sucessor, ou, na impossibilidade de fazê-lo, adotar as medidas legais visando ao resguardo do patrimônio público."
No caso ora em análise, foi possível verificar que o prefeito sucessor não apresentou a prestação de contas nem adotou as medidas legais para resguardar o erário, em afronta à Súmula acima mencionada.
Passo a seguir à análise dos argumentos trazidos pelo Sr. Manoel Moacir Gonçalves Alho, tratando apenas dos temas diferentes dos já abordados anteriormente.
No que concerne à ocorrência das prescrições da pretensão punitiva e de ressarcimento ao erário, tal análise já havia sido feita no relatório que antecede o decisum ora recorrido (peça 47) , no qual foi acolhida a análise da Secretaria de Controle Externo de Tomada de Contas Especial à peça 40, in verbis:
"22. No tocante à prescrição punitiva, temos que, conforme o Acórdão 1441/2016-TCU-Plenário, o qual uniformizou a jurisprudência acerca dessa questão, a prescrição subordina-se ao prazo decenal geral indicado no art. 205 do Código Civil, contado da data de ocorrência da irregularidade sancionada, nos termos do art. 189 daquele diploma, sendo este prazo interrompido pelo ato que ordenar a citação, a audiência ou a oitiva do responsável.
23. No caso específico, é preciso estabelecer o termo inicial desse interregno, uma vez que as irregularidades sancionadas decorrem da inexistência de prestação de contas quanto aos recursos geridos, ignorando-se por completo a sua destinação. Para fins de estabelecimento do termo inicial do prazo prescricional, o critério que se adota comumente, em casos da espécie, é considerá-lo como a data limite para a apresentação da prestação de contas pelo aplicador dos recursos. Essa opção apresenta como fundamento o princípio da actio nata, pois, segundo seus defensores, representaria o termo inicial aquele momento em que o Estado teria condições de agir na defesa de seus interesses, quando se mostrasse necessário (Acórdão 689/2015-TCU-Primeira Câmara - Rel. Min. Walton Alencar Rodrigues; Acórdão 2278/2019-TCU-Primeira Câmara - Rel. Min. Augusto Sherman) , e se mostra plenamente adequada à hipótese tratada nestes autos.
24. No caso vertente, o prazo final para a apresentação da prestação de contas dos recursos repassados no âmbito do programa era a data de 15/7/2013, nos termos da Resolução CD/FNDE 02/2012 e Resolução CD/FNDE 05/2013.
25. Sendo evento interruptivo o despacho autorizativo da citação e da audiência empreendidas, ocorrido em 28/7/2020, à peça 30, percebe-se que o prazo prescricional encontra-se em plena fluência.
26. Deve ser ressaltado que mesmo a prescrição não afeta o julgamento das contas, nem a condenação em débito. No tocante ao entendimento proferido pelo Supremo Tribunal Federal, no julgamento recente do RE 636.886 (tema 899) , a respeito da prescritibilidade da pretensão de ressarcimento ao erário com base em decisão de tribunal de contas, cabe assinalar que a decisão do STF alcança tão somente a fase judicial de execução do título extrajudicial, não atingindo os processos de controle externo em trâmite no TCU, conforme orientação sufragada pelo Acórdão 6589/2020-TCU-Segunda Câmara, da relatoria do Ministro Raimundo Carreiro. Aliás, da ementa do julgado do STF constou que: 'A pretensão de ressarcimento ao erário em face de agentes públicos reconhecida em acórdão de Tribunal de Contas prescreve na forma da Lei 6.830/1980 (Lei de Execução Fiscal) '. Portanto, até o trânsito em julgado do acórdão condenatório do TCU, permanece imprescritível a pretensão de ressarcimento ao erário decorrente da instauração da tomada de contas especial, conforme Enunciado da Súmula 282 do TCU ('As ações de ressarcimento movidas pelo Estado contra os agentes causadores de danos ao erário são imprescritíveis') ."
No que se refere à alegação de aplicação excessiva da multa, esta também não deve prosperar. Também não há nada a acrescentar à análise da Serur, in verbis:
"31. A multa cominada ao Sr. Manoel Moacir Goncalves Alho, no valor de R$ 35.000,00 (trinta e cinco mil reais) , teve por fundamento o art. 57, da Lei 8.443/1992, o qual autoriza esta Corte aplicar multa aos responsáveis de até 100% (cem por cento) do valor atualizado (não inclui juros de mora, nos termos do Acórdão 3115/2014-TCU-Plenário, Rel. José Múcio Monteiro) . 
32. Portanto, à luz desses dispositivos, o valor aplicado de R$ 35.000,00 correspondente à aproximadamente 8% (oito por cento) do valor do débito original; ou seja, dentro dos parâmetros estabelecidos pelo LO/TCU e, por consectário lógico, dentro dos propósitos dos princípios da razoabilidade e da proporcionalidade e da margem discricionária legalmente conferida a esta Casa para a realização efetiva do controle externo no âmbito da administração pública federal."
	Ante o exposto, VOTO no sentido de que o Tribunal adote a deliberação que ora submeto a este Colegiado.
TCU, Sala das Sessões, em 15 de março de 2022.
Ministro JOÃO AUGUSTO RIBEIRO NARDES 
Relator